臺灣高等法院刑事裁定
109年度毒抗字第63號
抗  告  人  
即  被  告  鍾信安



                    （現於法務部○○○○○○○○強制戒治中）          
上列抗告人即被告因聲請施以強制戒治案件，不服臺灣新竹地方
法院中華民國109年3月20日裁定（109年度毒聲字第28號），提
起抗告，本院裁定如下：
    主  文
抗告駁回。
    理  由
一、原裁定意旨略以：抗告人即被告甲○○前於民國107年4月21日
    下午2時30分許為警採尿時起回溯96小時內之某時，因施用
    第二級毒品MDMA，經原審法院以108年度毒聲字第101號裁定
    送觀察、勒戒後，嗣經評估認有繼續施用毒品之傾向，有法
    務部○○○○○○○○109年3月10日函及所附之有無繼續施用毒品傾
    向證明書、有無繼續施用毒品傾向評估標準紀錄表在卷可稽
    ，是依毒品危害防制條例第20條第2項規定，本案聲請即有
    理由，應予准許。爰依毒品危害防制條例第20條第2項後段
    ，裁定抗告人令入戒治處所施以強制戒治，其期間為6個月
    以上，至無繼續強制戒治之必要為止，但最長不得逾1年等
    語。
二、抗告意旨略以：強制處分雖屬保安處分，惟其長期剝奪人身
    自由，實與一般刑罰無異，故法院應調取觀察勒戒之卷證，
    對戒治處所出具之評估記錄表為實質審查。原裁定就戒治處
    所評估被告之總分、各項分數、評估所具之事證為何？所為
    評估是否客觀正確等節，均未於理由內詳為論述，而有理由
    不備及調查未盡之違法。又抗告人係施用第二級毒品MDMA，
    其成癮性不若第一級毒品，且僅有1次，抗告人經觀察勒戒
    後，已痛改前非，無再施用毒品之想法，抗告人百思不得其
    解，為何仍遭評估為「有繼續施用毒品之傾向」。另，本件
    檢察官聲請強制戒治之聲請書未曾送達抗告人，原審亦不曾
    傳喚抗告人到庭對檢察官聲請所據之相關證據表示意見，侵
    害抗告人之訴訟防禦權，應撤銷原裁定，另為妥適合法之裁
    定等語。
三、按「觀察、勒戒後，檢察官或少年法院（地方法院少年法庭
    ）依據勒戒處所之陳報，認受觀察、勒戒人無繼續施用毒品
    傾向者，應即釋放，並為不起訴之處分或不付審理之裁定；
    認受觀察、勒戒人有繼續施用毒品傾向者，檢察官應聲請法
    院裁定或由少年法院（地方法院少年法庭）裁定令入戒治處
    所強制戒治，其期間為6個月以上，至無繼續強制戒治之必
    要為止，但最長不得逾1年。」毒品危害防制條例第20條第2
    項定有明文。次按有無繼續施用毒品傾向之評估標準，並非
    完全以受勒戒人勒戒後之結果為準，勒戒前之各種情況，仍
    應作為評估之依據。依勒戒處所評分說明手冊規定，係以前
    科紀錄與行為表現、臨床評估、社會穩定度三項合併計算分
    數，每一大項皆有靜態因子與動態因子。先以靜態因子分數
    評分，靜態因子分數總分在60分（含）以上為「有繼續施用
    毒品傾向」；60分以下，與動態因子分數相加，如果總分在
    60分（含）以上，為「有繼續施用毒品傾向」。是被告有無
    「繼續施用毒品傾向」，係依具體個案之臨床實務及相關事
    證等情綜合判定，有其相當之專業依據及標準，且涉及專門
    醫學，又衡酌強制戒治之目的，係為協助施用毒品者戒斷毒
    品之心癮及身癮所為之一種保安處分類型，而該評估標準係
    適用於每一位受觀察、勒戒處分之人，具一致性、普遍性、
    客觀性，倘其評估由形式上觀察，無擅斷或濫權等明顯不當
    之情事，法院宜予尊重。
四、經查：
  ㈠抗告人前因施用第二級毒品MDMA案件，經臺灣新竹地方法院1
    08年度毒聲字第101號裁定令入勒戒處所觀察、勒戒，於執
    行觀察、勒戒期間，經法務部○○○○○○○○附設勒戒處所之醫師
    評定結果，其⑴前科紀錄與行為表現部分合計為31分（毒品
    犯罪相關司法紀錄「2筆」計20分、首次毒品犯罪年齡為「2
    1-30歲」計5分、其他犯罪相關紀錄「2筆」計4分、入所時
    尿液毒品檢驗為「無藥物反應」計0分，上開4項靜態因子合
    計為29分；所內行為表現之動態因子評定有「持續於所內抽
    菸」，計2分）；⑵臨床評估部分合計為35分（「有」多重毒
    品濫用，種類為MDMA（咖啡包）、K他命，計10分；「有」
    合法物質濫用，種類為菸、酒、檳榔，每種2分計6分；使用
    方式為「無注射使用」計0分；使用年數為「超過1年」計10
    分，上開靜態因子合計為26分。精神疾病共病（含反社會人
    格）為「疑似（憂鬱症、睡眠障礙）」計5分；臨床綜合評
    估（含病識感、動機、態度、就醫意願）評定為「中度」計
    4分，上開動態因子合計為9分）；⑶社會穩定度部分合計為0
    分（工作為「全職工作」計0分、家人藥物濫用為「無」計0
    分，上開靜態因子合計為0分；入所後家人是否訪視為「有
    」計0分、出所後是否與家人同住則為「是」計0分，上開動
    態因子合計為0分）。以上⑴至⑶部分之總分合計為66分（靜
    態因子共計55分，動態因子共計11分），經評定為「有繼續
    施用毒品傾向」等情，有法務部○○○○○○○○附設勒戒處所出具
    之「有無繼續施用毒品傾向證明書」及「有無繼續施用毒品
    傾向評估標準紀錄表」各1份附卷可稽（見毒偵緝25卷第21
    至22之1頁）。上述評估係該所相關專業知識經驗人士，於
    抗告人受觀察、勒戒期間，依其本職學識評估抗告人之前科
    紀錄與行為表現、臨床評估、社會穩定度等因子所為之綜合
    判斷，經科學驗證所得之結論，足徵上開證明書及評估標準
    紀錄表，係綜合個案之臨床實務及具體事證為評分，以判定
    抗告人有繼續施用毒品傾向，自形式上觀察，並無擅斷或濫
    權等明顯不當之情事，自得資為判斷抗告人有無繼續施用毒
    品傾向之證明。是自上開評分結果觀之，抗告人確有繼續施
    用毒品之傾向，而達應施以強制戒治之標準，自有依法再施
    以強制戒治以降低其再次施用毒品之危險性之必要。
  ㈡再參以抗告人前於102年間因轉讓第三級毒品案件，經臺灣桃
    園地方法院以101年度審易字第2426號判決處有期徒刑3月確
    定；嗣又於107年4月21日販賣第三級毒品未遂遭警方查獲，
    同時經警搜索扣得檢驗結果呈FM2陽性反應之藥丸6包，共計
    56顆，亦有搜索扣押筆錄、扣押物品目錄表可參（見毒偵27
    66卷第9至10頁），販賣毒品部分經臺灣桃園地方法院108年
    訴字第513號判決處有期徒刑1年10月確定；抗告人同時另因
    查獲後採尿之檢驗結果呈MDA、MDMA之陽性反應（並有Ketam
    ine類陽性反應），而經原審法院裁定本案觀察勒戒並送強
    制戒治處分，且本件抗告人為警查獲後，於偵查中自承有施
    用FM2及吸食K他命，MDMA可能是因工作關係不小心吃到等語
    （見毒偵2766卷第72頁及反面）。是依上開相關卷證資料可
    推知抗告人頻繁接觸毒品，顯見抗告人再犯率甚高。是原裁
    定依據法務部○○○○○○○○附設勒戒處所有無繼續施用毒品傾向
    證明書及評估標準紀錄表所載之綜合判斷結果，認抗告人有
    令入戒治處所施以強制戒治之必要，仍屬有據，其縱未於裁
    定內逐項列載分數，於法亦無不合。
　㈢抗告意旨末以：本件檢察官強制戒治之聲請書未送達抗告人 
    ，原審亦不曾傳喚抗告人到庭對檢察官聲請所據之相關證據
    表示意見，侵害抗告人之訴訟防禦權，亦有不當等語。按裁
    定因當庭之聲明而為之者，應經訴訟關係人之言詞陳述；又
    為裁定前有必要時，得調查事實，刑事訴訟法第222條定有
    明文。是裁定與判決不同，以不經言詞陳述為原則，除有上
    揭所列或刑事訴訟法第十章與被告羈押相關之裁定等情形外
    ，並無須經當事人言詞陳述之規定，均依書面審理，最高法
    院102年度台抗字第368號裁定意旨同此見解。而毒品危害防
    制條例並未明定法院須經開庭審理程序，始得為觀察、勒戒
    、強制戒治之裁定，此與刑事訴訟法關於羈押被告需先行訊
    問之法定程序原則有別。又依前揭事證所示，顯見抗告人本
    件施用第二級毒品MDMA之犯行，事證明確，且有繼續施用毒
    品之傾向，亦有相關事證可憑，並無另行調查事實之必要，
    故原審雖未傳訊抗告人到庭陳述意見，逕依本件案卷之訴訟
    資料書面審理後，裁定抗告人應送戒治處所施以強制戒治，
    並無違反正當程序，亦無何裁量怠惰違誤之處。
五、綜上所述，原審以檢察官聲請意旨並無不合，依毒品危害防
    制條例第20條第2項之規定，裁定抗告人令入戒治處所施以
    強制戒治，其期間為6個月以上，至無繼續強制戒治之必要
    為止，但最長不得逾1年，經核並無不合。抗告意旨徒以前
    詞指摘原裁定不當，請求撤銷原裁定，為無理由，應予駁回
    。
據上論斷，應依刑事訴訟法第412條，裁定如主文。
中　　華　　民　　國　　109 　年　　4 　　月　　28　　日
                  刑事第十四庭  審判長法  官  黃斯偉
                                      法  官  紀凱峰 
                                      法  官  黎惠萍
以上正本證明與原本無異。
不得再抗告。
                                      書記官  李格瑤
中　　華　　民　　國　　109 　年　　4 　　月　　28　　日